【裁判字號】    97,交聲,988
【裁判日期】    980428
【裁判案由】    聲明異議
【裁判全文】
臺灣臺南地方法院交通事件裁定         97年度交聲字第988號
移送機關    交通部公路總局嘉義區監理所臺南監理站
異議人即
受處分人    甲○○
上列受處分人因違反道路交通管理處罰條例案件，對於交通部公
路總局嘉義區監理所台南監理站民國97年9月17日所為之裁決處
分（處分案號：嘉監南字第裁74-ZCB135666號），聲明異議，本
院裁定如下：
    主  文
原處分撤銷。
甲○○不罰。
    理  由
一、原處分意旨略以：受處分人即異議人甲○○（下稱異議人）
    於民國（下同）96年8月14日7時49分許，駕駛車牌號碼M6-3
    778號自用一般小客車，行經國道一號北上216公里最高限速
    100公里處，經雷射測速器測得行速每小時112公里，超過最
    高速限12公里，遭內政部警察署國道公路警察局第三警察隊
    員林分隊員警（下稱舉發機關）依法製單舉發，嗣經交通部
    公路總局嘉義區監理所臺南監理站（下稱移送機關）以其違
    規事證明確，依道路交通管理處罰條例第33條第1項第1款及
    違反道路交通管理事件統一裁罰標準表等規定，裁處新台幣
    4,500元，並記違規點數1點。
二、本件聲明異議意旨略以：本件違規交通事件未附相片佐證等
    語。
三、按汽車行駛於高速公路、快速公路或設站管制之道路，不遵
    使用限制之管制規則而行車速度超過規定之最高速限或低於
    規定之最低速限者，處汽車駕駛人新台幣三千元以上六千元
    以下罰鍰，道路交通管理處罰條例第33條第1項第1款定有明
    文。
四、經查：
  (一)異議人於上開時、地，駕駛牌照號碼M6-3778號自用一般小
    客車，行經國道一號北上216公里處，因有汽車行駛高速公
    路速度超過規定最高速限未滿20公里之違規行為，遭內政部
    國道公路警察局第三警察隊員林分隊員警逕行製單舉發，有
    內政部警政署國道公路警察局96年8月31日公警局交字第
    ZCB135666號舉發違反道路交通管理事件通知單1份及舉發違
    規照片1幀等件附卷可稽，異議人駕車有上述違規行為，自
    堪認定。
  (二)惟異議人辯稱未收到相片佐證云云，而移送機關則稱舉發機
    關已將該舉發違反道路交通管理事件通知單送達車主車籍所
    在地，因郵局以送達人住址「遷移不明」理由退回原舉發單
    位無法送達，而辦理公示送達在案，舉發違反道路交通事件
    通知單之送達程序並無違誤等語。查：
 1、按據道路交通管理處罰條例第92條第3項規定授權訂定之違
    反道路交通管理事件統一裁罰基準及處理細則第5條明定：
    「處理違反道路交通管理事件，有關文書送達之程序，依行
    政程序法之規定」等語，及同細則第11條第1項第3款復規定
    ：「行為人有本條例之情形者，應填製舉發違反道路交通管
    理事件通知單，並於被通知人欄予以勾記，其通知聯依下列
    規定辦理：三、逕行舉發者，應按已查明之資料填註車牌號
    碼、車輛種類、車主姓名或地址，並於通知單上方空白處加
    註逕行舉發之文字後，由舉發機關送達被通知人」等語可知
    ，法律明文規定逕行舉發之違反道路交通管理事件通知單應
    送達於被通知人，且其送達程序應依行政程序法規定行之。
 2、且交通裁罰事件中相關行政機關所為之行政行為，並非屬行
    政程序法第3條第1項、第2項所列舉之得排除行政程序法適
    用之行政機關或行政行為，故自應適用行政程序送達之規定
    。按88年2月3日公布、90年1月1日施行之行政程序法，就行
    政機關所為有特定相對人之書面行政處分或行政行為之送達
    ，於第67條至第91條定有明文規定，其中「有應為送達之處
    所不明之情形而無人為公示送達之申請者，行政機關為避免
    行政程序遲延，認為有必要時，得依職權命為公示送達；而
    公示送達自於行政機關公告欄黏貼公告之日起，經二十日發
    生效力」，行政程序法第78條第2項、第81條亦分別規定甚
    明。準此，舉發違反道路交通事件通知單於應受送達處所不
    明時，舉發機關為避免行政程序延遲，始得依職權為公示送
    達，甚為明灼。
 3、又依照「違反道路交通管理事件統一裁罰基準及處理細則」
    第2條第2項之違反道路交通管理事件統一裁罰基準表內容，
    以及同處理細則第41條、第44條等規定可知，違反道路交通
    管理事件之裁罰基準，係以受處分人接到舉發違反道路交通
    事件通知單後，「有無逾越到案日期繳納罰款及到案與否」
    ，為設定裁決罰鍰數額準據之一，故受處分人人有無於到案
    日期前繳交罰鍰或到案與否，對於受處分人究應處以較低額
    或較高額之罰鍰，本具有相當之決定性。另因違反道路交通
    管理事件之處罰為一行政秩序罰，其對於違規之受處分人所
    為之處罰，顯然影響受處分人之權利義務，性質上為負擔之
    行政處分，是其應有行政法基本原則之要求——即行政行為
    應遵循公正、公開與民主之程序，確保依法行政原則，以保
    障人民權益，增進人民對行政之信賴，此亦為行政程序法第
    1條開宗明義所揭示，故為保障違反道路交通管理事件受處
    分人之權益，舉發單位本應於舉發通知單上，詳為記載「應
    到案日期」及「應到案處所」，以利受處分人得遵期到案繳
    交罰款，或對其違規之行為有陳述、爭執之機會，舉發違反
    道路交通事件通知單自應送達受處分人之住居所、事務所或
    營業所在地，該受處分人始有知悉之可能。
 4、因此，交通違規事件之書面舉發通知需依行政程序法之規定
    送達於受通知人時，始完成舉發程序而發生效力。
  (三)查上開舉發通知單經舉發機關掛號郵寄至「台南縣永康市○
    ○○路426號」，然經郵局以「遷移不明」理由退回原舉發
    機關，舉發機關因而於96年10月16日辦理公示送達在案，有
    舉發機關96年10月16日公警三交字第0960391768號函檢送公
    告暨舉發違反道路交通管理事件通知單公示送達清冊各1份
    在卷可參。然異議人之戶籍所在地於96年2月8日即變更為「
    台南縣永康市○○街267巷46號3樓之6」，有異議人全戶戶
    籍資料查詢結果1份在卷可憑，然舉發單位卻未依異議人上
    開戶籍地寄送舉發通知單，於舉發通知單寄送車籍地無法送
    達後，逕將舉發通知單為公示送達，以致異議人未能收到舉
    發通知單而即時為繳納罰鍰之行為，依前揭說明，其舉發程
    序顯不合法。
  (四)如前所述，本件舉發通知單既未經合法送達，則異議人顯然
    無從根據該舉發通知單上之「應到案日期」及「應到案處所
    」等內容，遵期到案繳交較低額罰款，或對其經舉發之違規
    行為有陳述、爭執之機會，故移送機關就此疏漏，並未依循
    違反道路交通管理事件統一裁罰基準及處理細則第30條第1
    項之相關規定加以審查，並要求舉發單位補正而另行合法通
    知異議人，後來即逕以前述違規事實明確，而對異議人處以
    罰鍰4,500元之處分，經核於法並非適當，故異議人執此而
    指摘原裁決處分不當，尚屬有理。
五、綜上所述，本件舉發通知單未合法送達，原裁決處分有前述
    之違法情形，因此，異議人提起本件異議為有理由，本院自
    應將原處分予撤銷，另為異議人如主文第2項所示之不罰諭
    知，以資適法。
六、據上論斷，應依道路交通管理處罰條例第87條第2項、道路
    交通案件處理辦法第20條前段，裁定如主文。
中    華    民    國    98    年    4     月    28    日
                     交通法庭   法  官   陳淑勤
以上正本證明與原本無異。
如不服本裁定，應於送達後5日內，向本院提出抗告狀。
                                書記官   謝國欽
中    華    民    國    98    年    4     月    28    日


司法院資訊處製作；財團法人民間司法改革基金會備份。
